【裁判字號】    89,上訴,1389
【裁判日期】    890607
【裁判案由】    傷害致死
【裁判全文】
臺灣高等法院臺中分院刑事判決                  八十九年度上訴字第一三八九號
    上  訴  人  臺灣彰化地方法院檢察署檢察官
    被      告  戊○○
                丁○○
                己○○
    共      同
    指定辯護人  本院公設辯護人  甲○○
    上  訴  人
    即  被  告  乙○○
    選任辯護人  楊振芳
右上訴人因被告等傷害致死案件，不服臺灣彰化地方法院八十八年度訴字第八二九號
中華民國八十九年六月七日第一審判決（起訴案號：臺灣彰化地方法院檢察署八十八
年度偵字第九五三二號、第九六九二號、第一０八九四號），提起上訴，本院判決如
左：
      主  文
原判決關於乙○○、戊○○、丁○○部份撤銷。
乙○○、戊○○、丁○○共同傷害人之身體，因而致人於死，乙○○處有期徒刑玖年
；戊○○、丁○○各處有期徒刑柒年。
其他（即己○○部份）上訴駁回。
      事  實
一、乙○○係彰化縣員林鎮櫻花ＫＴＶ店之負責人，丁○○、戊○○、己○○均為該
    店之職員。緣有黃勝雄於民國（下同）八十八年十月二日下午五時十九分，電約
    乙○○欲至櫻花ＫＴＶ店飲酒，並告稱不知櫻花ＫＴＶ店之位置，故與乙○○相
    約擬先到彰化縣員林鎮育英國小前會合後一同前往，因丁○○曾積欠黃勝雄賭債
    ，乙○○知其來意不善，遂邀丁○○、戊○○、己○○共同乘坐丁○○所有之車
    牌號碼ＬＳ－一五三六號自小客車前往育英國小，且認為不便由丁○○駕車，而
    改請己○○駕駛，行前並由乙○○囑咐丁○○、戊○○自該店攜帶棒球棍及鐵棒
    上車；約近下午六時許，黃勝雄搭乘友人楊正次所駕自小客車、黃勝雄之友人吳
    伯浚及吳源鐘另乘一車先到達育英國小，乙○○等四人旋亦抵達，乙○○、黃勝
    雄二人即下車交談，因黃勝雄表示將以丁○○所積欠之賭債抵付其前往櫻花ＫＴ
    Ｖ店消費之酒帳，為乙○○所拒絕，致言詞齟齬而引發二人互毆，此時在車內之
    丁○○、戊○○即分持棒球棍、鐵棒下車，吳伯浚與吳源鐘見狀即先駛離現場，
    而黃勝雄亦欲離開，乙○○、戊○○、丁○○則基於共同傷害之犯意聯絡，尾隨
    其後追逐，追至十餘公尺外，黃勝雄於光明街三十二號前跌倒，乙○○乃由戊○○手中取得鐵棍攻擊黃勝雄，致黃勝雄因左後腦側被敲擊當場傷重昏迷，並另受
    有左胸外側皮下瘀血（五乘四公分）、左側枕顳部擦傷（一點五乘一公分）、左
    膝前擦傷（三乘二公分）、右膝擦傷（零點五公分）、左手後肘部擦傷（二乘一
    點五公分）及左顳延至左枕部十六公分線性骨折等傷害，經送醫急救無效，延至
    同年十月四日十一時五十五分許，終因外傷性顱內出血而告不治死亡。
二、案經彰化縣警察局員林分局報請臺灣彰化地方法院檢察署檢察官相驗及經同署檢
    察官自動檢舉簽分偵查起訴。
      理  由
一、乙○○、戊○○、丁○○部份：
  (一)、訊據上訴人即被告乙○○及被告丁○○、戊○○對於右揭被害人黃勝雄電約乙○○欲至櫻花ＫＴＶ店飲酒，並告稱不知櫻花ＫＴＶ店之位置，故與之相約先
      到彰化縣員林鎮育英國小前會合，乙○○即與丁○○、戊○○、己○○共同乘
      坐丁○○所有ＬＳ－一五三六號自小客車前往育英國小，因丁○○積欠黃勝雄
      賭債，遂由己○○駕車，黃勝雄及其友人分乘兩輛車先到，伊等抵達後，乙○○即先下車與黃勝雄交談，由於黃勝雄表示將以丁○○所積欠之賭債抵付即將
      前往櫻花ＫＴＶ店消費之酒帳，為乙○○所拒絕，致言詞齟齬而引發二人爭執
      互毆，此時在車內之丁○○、戊○○亦自車內分持棒球棍、鐵棒上前，乙○○
      乃由戊○○手中取得鐵棍揮擊黃勝雄，致黃勝雄受傷之事實，均供認不諱。惟
      矢口否認有何共同傷害致死之犯行，乙○○辯稱：伊與被害人黃勝雄並無深仇
      大恨，案發當天純綷係事出突然意外所致，因當時伊帶有酒意，且先遭被害人
      黃勝雄持木棍毆打，一時氣憤，才將戊○○手中所持之鐵管搶過來，而朝黃勝
      雄身體之左側，不巧黃勝雄將身體蹲下，而不慎打到其頭部云云；被告丁○○
      、戊○○則辯稱：被害人黃勝雄電約乙○○時，伊等正要前往櫻花ＫＴＶ店上
      班，因而順道前往育英國小欲與黃勝雄會合，車內本來就放有鐵管及棒球棍，
      鐵管係先前車子掉入水溝取來架車後所放，棒球棍是丁○○放在車內用來防身
      之物，並非行前從櫻花ＫＴＶ店取來，且伊等係見乙○○與黃勝雄互毆，才下
      車欲上前勸架，因對方人多始順手持鐵管及棒球棍防身，並非基於共同傷害之
      犯意而攜帶鐵管及棒球棍云云。
  (二)、但查：前揭被告乙○○、丁○○、戊○○共同傷害致死之事實，已據被告乙○○於警訊時供述：「：：：我們兩個人（指被告乙○○及被害人黃勝雄二人）
      就互相互毆，而此時丁○○就在車子裡面拿了一支紅色球棒，而戊○○在車上
      拿了一支鐵管支援我：：：丁○○及戊○○和我三個人共同毆打黃勝雄，而己○○沒有參與毆打事件」等語；被告戊○○亦於警訊時供稱：「：：：乙○○
      隨即從我手中搶走鐵管，用力的從黃勝雄頭部打了一下，黃勝雄即倒臥馬路」
      、「鐵管及鋁棒是乙○○要我到：：：櫻花ＫＴＶ店內取得」、「只有乙○○
      從我手中搶去（指鐵管）後，打黃勝雄頭部而已，其他的人都沒有出手」、「
      乙○○是：：：櫻花ＫＴＶ店之老闆，己○○、丁○○二人為副理，我是該店
      之少爺」等情；核與己○○所述：「我看到乙○○有跟黃勝雄起爭執，後座戊○○、丁○○便衝下車，我停好車下車時，便看到黃勝雄已倒地」及證人楊正
      次第一次警訊時所述：「乙○○下車和黃勝雄談話，他們說沒幾句話，就開始
      爭執、吵架而打起來，此時乙○○所開來之車內下來二名年輕人：：：他們三
      人打黃勝雄一人，致黃倒地不起」之情形相符（以上均詳見警卷內各該警訊筆
      錄記載）。至楊正次第二次警訊時雖稱：「乙○○所開來的紅色自小客車內又
      跑了三名不認識的年輕人，分別持鐵棒兩支及球棍一支毆打黃勝雄：：：然後
      乙○○又手持鐵棒朝黃勝雄的頭部又猛打了一下，黃勝雄不支倒地」云云，惟
      此與其第一次警訊時所述「車內下來二名年輕人」及連同乙○○算在內「他們
      三人打黃勝雄一人」顯有歧異，且參酌上述被告及己○○之供述，相互對照，
      自以其第一次警訊時所述為可採，但其第二次警訊時所證述之「乙○○又手持
      鐵棒朝黃勝雄的頭部又猛打了一下，黃勝雄不支倒地」，則與事實吻合。被告
      丁○○於警訊時亦供稱：「我看到乙○○和黃勝雄雙方拉扯互毆：：：我隨即
      在車上拿鋁製球棒，戊○○在車上亦拿一支鐵管約二尺長，因為黃勝雄車上有
      四人，我怕乙○○不敵，所以下車，我看到乙○○搶走戊○○手上之鐵管朝黃
      勝雄揮一棒：：：之後黃勝雄倒地不起」無訛（見偵九六九二卷第三、四頁）
      。而被告乙○○嗣於偵查中仍不諱言「己○○一直都在車上，只有戊○○及丁○○下車幫我把死者拉開，我再以鐵管毆打死者，戊○○、丁○○二人並未幫
      我打死者」（見偵九五三二卷第二十四頁正面及反面）等情。綜上證據相互對
      照印證，本件應係被告乙○○、丁○○、戊○○三人基於共同傷害之犯意聯絡
      ，在乙○○與黃勝雄二人互毆之時，由丁○○、戊○○分持棒球棍、鐵棒上前
      。因與黃勝雄同來之吳伯浚與吳源鐘將車先駛離現場，黃勝雄即欲離開，乙○○、戊○○、丁○○竟尾隨其後追逐，終致乙○○得以自戊○○手中取得鐵棍
      ，於黃勝雄跌倒之際，持以攻擊黃勝雄，造成黃勝雄傷重不治死亡無誤。
  (三)、按鐵棒或及棒球棍均係質地堅硬之凶器，被告丁○○、戊○○於乙○○與黃勝
      雄二人互毆之時，分持棒球棍、鐵棒上前，與乙○○共同追逐被害人，乙○○
      且在被害人跌倒之後，自戊○○手中取得鐵棍持以毆擊被害人，自均有傷害被
      害人身體之認識及犯意，要無庸疑。而被害人黃勝雄係因遭被告乙○○由戊○○手中取得鐵棍攻擊毆打，以致左後腦側被敲擊當場傷重昏迷，其左胸外側皮
      下瘀血（五乘四公分）、左側枕顳部擦傷（一點五乘一公分）、左膝前擦傷（
      三乘二公分）、右膝擦傷（零點五公分）、左手後肘部擦傷（二乘一點五公分
      ）及左顳延至左枕部十六公分線性骨折，經送醫急救無效，延至同年十月四日
      十一時五十五分許，終因外傷性顱內出血而告不治死亡，業據臺灣彰化地方法
      院檢察署檢察官督同法醫師相驗無異，有相驗屍體證明書、勘驗筆錄各一紙附
      卷可稽。且被害人之屍體經送鑑定結果，亦證實確為外傷性顱內出血致死，復
      有法務部法醫研究所（88）法醫所醫鑑字第一一一七號鑑定書在卷足憑。被告
      等對於持棒球棍、鐵棒打人，不免會因擊中要害致被害人死亡之結果，應能有
      所預見，竟仍持鐵棒毆擊被害人，終致被害人受傷重死亡，自難辭其因傷害而
      致人於死之刑責；被告丁○○、戊○○既分持棒球棍、鐵棒下車，又與乙○○
      一同尾隨追逐被害人，顯然與乙○○互有共同傷害被害人之犯意聯絡，至為明
      灼，倘意在勸架，焉有攜帶棒球棍、鐵棒上前之道理？而被告乙○○既持鐵棒
      攻擊被害人之身體，尤難謂無傷害被害人身體之故意，彼等共同傷害人之身體
      ，因而致人於死，事證極為明確。被告等否認犯罪，所辯各節，無非係卸責之
      飾詞，均不足遽採，其犯行均堪以認定。
  (四)、被告乙○○、丁○○、戊○○與被害人之間，僅因丁○○曾積欠被害人賭債，
      雙方並無深仇大恨，顯然應無置之於死之犯意，本件乃起於偶發而致被害人於
      死，故被害人家屬質疑被告等或有殺人之故意乙節，公訴人不作此認定，本院
      採取相同之看法。核其等所為，係犯刑法第二百七十七條第二項前段之傷害致
      人於死罪，被告乙○○、丁○○、戊○○三人，互有犯意之聯絡及行為之分擔
      ，均應論以共同正犯。原審判處被告乙○○罪刑，雖非無見，然查：被告乙○○係與丁○○、戊○○共同實施犯罪，原審未詳細勾稽全案證據調查所得，即
      為被告丁○○、戊○○無罪諭知，容有未洽。被告乙○○上訴指摘原審判決量
      刑過重，固無足取，惟公訴人上訴意旨指摘原審判決對被告丁○○、戊○○諭
      知無罪為不當，對被告乙○○部份量刑過輕，即為有理由，自應由本院將原判
      決關於被告乙○○、丁○○、戊○○三人部份撤銷改判。茲審酌被告等犯罪之
      動機、犯罪之情節、犯罪所生之損害、未與被害人家屬達成和解之犯罪後態度
      等一切情狀，分別判處如主文第二項所示之刑，以示懲儆。至被告等持以犯罪
      之棒球棍、鐵棒等物，因未據扣案，現下落不明，且非法定絕對應予沒收之違
      禁物品，故本院認為無庸宣告沒收。又被告丁○○於本審言辭辯論期日，經合
      法傳喚無正當理由不到庭，爰不待其陳述，逕行判決。
二、己○○部份：
  (一)、公訴意旨略以：被告己○○於前揭乙○○與被害人黃勝雄二人發生互毆時，見
      狀亦下車，並基於共同傷害之犯意聯絡，以徒手參與毆打黃勝雄，終由乙○○
      奪得戊○○所持之鐵棍，朝被害人黃勝雄之左後腦側敲擊致被害人黃勝雄傷重
      不治死亡，因認被告己○○亦涉有刑法第二百七十七條第二項之傷害致人於死
      罪嫌云云。
  (二)、惟按犯罪事實應依證據認定之，無證據不得推定其犯罪事實，又不能證明被告
      犯罪者，應諭知無罪之判決，此於刑事訴訟法第一百五十四條及同法第三百零
      一條第一項分別定有明文；及按認定不利於被告之事實須依積極證據，茍積極
      證據不足為不利於被告事實之認定時，即應為有利於被告之認定，更不必有何
      有利之證據；再按事實之認定，應憑證據，如未能發現相當證據，或證據不足
      以證明，自不能以推測或擬制之方法，以為裁判基礎（最高法院三十年上字第
      八一六號、四十年台上字第八六號判例意旨參照）。
  (三)、本件公訴人認被告己○○涉犯上開罪嫌，係以被告乙○○、丁○○、戊○○、
      己○○四人於到達育英國小前，被告乙○○有說：「如果待會有打架，你們要
      下車」，及證人楊正次稱有目睹被告己○○亦參與圍毆之證述為主要論據；然
      訊據被告己○○始終堅決否認有共同傷害被害人致死之犯行，辯稱：伊並未參
      與圍毆，當時由伊開車到達現場後，伊仍留在車上，嗣見乙○○與被害人黃勝
      雄二人發生互毆時，即將車停好再下車，此時便看到黃勝雄已倒地，且伊亦不
      知車上放有棒球棍、鐵棒等凶器，伊下車時亦未持該凶器等語。
  (四)、經查，證人楊正次於原審證稱：「（被告丁○○、戊○○、己○○下車是去勸
      架或去打架？）當時我坐在車上看他們將死者圍起來壓住他，是否有出手打我
      沒看清楚。之前開庭說圍毆是指他們四人將黃勝雄圍起來。他們有追黃勝雄十
      多公尺沒錯，可能是對方人多，黃勝雄看了人多就跑。乙○○有叫我不要管，
      這時是他們四人將黃勝雄圍起來的時候，但那時沒有在打黃勝雄，他們四人追
      十多公尺後追到黃勝雄後，我只看到乙○○一人打黃勝雄」等語，顯見證人楊
      正次並未目睹被告己○○有參與圍毆被害人之情事；且依前揭乙○○、丁○○
      、戊○○等所言，除乙○○供明被告己○○未曾參與圍毆外，均無被告己○○
      有持棒球棍、鐵棒等凶器之不利事證，自與丁○○、戊○○當時係分持棒球棍
      、鐵棒等凶器下車，明顯可見應有傷人犯意之情形者，有所不同。又乙○○否
      認曾說如有打架要一同下車之言語，況所謂「要一同下車」究為何指？係指也
      要一同打架？抑或指屆時須下車加以護衛？抑或要下車勸架調停？或者僅提醒
      見情況應變警戒？含意諸多並非一端，豈能在缺乏其他證據之輔證下，即率行
      任意推斷，而據為被告己○○不利之認定。
  (五)、綜上所述，公訴人所持之論據，並不足以認定被告己○○犯罪，此外亦查無其
      他積極證據，足以證明被告己○○涉有本件被訴犯行，本件不能證明被告己○○犯罪，原審為其無罪之諭知，尚無違誤。檢察官依被害人家屬請求，對被告
      己○○提起上訴，難認為有理由，應予駁回。
三、據上論斷，應依刑事訴訟法第三百六十八條、第三百六十九條第一項前段、第三
    百六十四條、第二百九十九條第一項前段、第三百七十一條，刑法第二十八條、
    第二百七十七條第二項前段，判決如主文。
本案經檢察官丙○○到庭執行職務。
中      華      民      國    八十九     年      九       月     十三   日
                                  臺灣高等法院臺中分院刑事第八庭
                                        審判長法  官  羅  得  村
                                              法  官  劉  榮  服
                                              法  官  古  金  男
右正本證明與原本無異。
如不服本判決應於收受送達後十日內向本院提出上訴書狀，其未述上訴之理由者並
得於提起上訴後十日內向本院補提理由書（均須按他造當事人之人數附繕本）。
                                              書記官  林  世  傑
中      華      民      國    八十九     年      九    月     十六   日
附錄論罪科刑法條：
（刑法第二百七十七條）
  傷害人之身體或健康者，處三年以下有期徒刑，拘役或一千元以下罰金。
  犯前項之罪，因而致人於死者，處無期徒刑或七年以上有期徒刑，致重傷者，處三
  年以上，十年以下有期徒刑。                                            Ｉ


司法院資訊處製作；財團法人民間司法改革基金會備份。
